【裁判字號】    92,台上,2325
【裁判日期】    921030
【裁判案由】    清償債務
【裁判全文】
最高法院民事判決                              九十二年度台上字第二三二五號
    上  訴  人  乙○○
    訴訟代理人  劉純增律師
    被 上訴 人  甲○○
右當事人間請求清償債務事件，上訴人對於中華民國九十年十二月十一日台灣高等法
院第二審判決︵九十年度上字第六二二號︶，提起上訴，本院判決如左：
    主  文
原判決廢棄，發回台灣高等法院。
    理  由
本件上訴人主張：伊與被上訴人及訴外人劉世源於民國八十二年十二月間合夥投資通
成營造有限公司︵下稱通成公司︶所承包之台灣省政府公路局省道台一線１３７Ｋ＋
１２５至１３７Ｋ＋５６０段工程︵下稱系爭工程︶，出資比例為伊百分之二十、被
上訴人及劉世源各為百分之四十，並授權伊向訴外人劉達彥及葉佐和借款共新台幣︵
下同︶四百八十萬元，充做合夥資金，約定以系爭工程款償還，不足部分由兩造與劉
世源按出資比例分擔。嗣借款到期，因系爭工程施工延宕，未能領取工程款，伊乃先
行清償上開借款，依出資比例計算，被上訴人應償還伊一百九十二萬元等情。依民法
第二百八十一條第一項、第三百十二條，及第五百四十六條第一項規定，求為命被上
訴人如數給付，並加付法定遲延利息之判決。
被上訴人則以：伊係於空白之二紙借用證上簽名，其中一紙借用證上記載向劉達彥借
二百六十萬元，但實際上只借一百萬元，另紙借用證雖記載向葉佐和借二百二十萬元
，然由帳冊上僅記載每月利息十萬六千四百元全部付與劉處長即劉達彥，可知本金應
屬劉達彥，而無向葉佐和借款之事實，且帳冊記載利息付至八十七年二月，足見上訴
人主張已於八十四年代償，顯屬不實；另系爭工程所領取之工程款，足以清償借款四
百八十萬元，毋須上訴人代為償還；況上訴人應就合夥財產先予清算後，如有不足清
償，始得向伊請求等語，資為抗辯。
原審維持第一審所為上訴人敗訴之判決，駁回其上訴，係以：上訴人主張兩造與劉世
源共同合夥投資系爭工程，被上訴人及劉世源授權其向劉達彥、葉佐和借款二百六十
萬元及二百二十萬元之事實，業據提出借用證、帳冊等件為證，被上訴人對借用證上
簽名之真正並不爭執，惟否認上訴人有向劉達彥、葉佐和借款，證人劉達彥、葉佐和
亦證稱未見過該借用證，可見上訴人主張依借用證所示向劉達彥、葉佐和借款二百六
十萬元、二百二十萬元乙節，已有不實。上訴人嗣主張其實際向劉達彥、葉佐和依序
借款一百五十萬元、三百三十萬元云云，固據提出劉達彥、葉佐和出具之證明書各乙
件為證。但證人劉達彥證稱僅貸與上訴人一百萬元，證人葉佐和證稱係貸款與通成公
司四百萬元等語，與證明書記載不符，可見證明書係上訴人臨訟製作，不足以證明上
訴人有向劉達彥、葉佐和借款。上訴人另主張劉達彥、葉佐和於八十三年十一月二十
一日依序匯入通成公司三百萬元、一百萬元，同年月二十四日匯入二百萬元云云，提
出通成公司支票存款對帳單乙份為證，且有第一商業銀行西壢分行九十年十月二十八
日函附存入明細表等在卷可稽。惟依證人葉佐和提出其借與通成公司四百萬元之送款
簿、收入傳票記載，可知八十三年十一月二十一日匯入通成公司在第一商業銀行帳戶
之四百萬元，應係葉佐和貸與通成公司之四百萬元；至另匯入通成公司二百萬元部分
，是否確為系爭合夥事業所借或支用，上訴人未能舉證證明，且金額與上訴人主張之
四百八十萬元不符，參以上開匯款四百萬元與通成公司之時間，早於上訴人提出向葉
佐和借款二百二十萬元之借用證上所記載之借款時間八十三年十一月二十四日，足證
該四百萬元應非依借用證所支借。再者，上訴人提出其用以清償本件借款之四紙支票
，發票人均為通成公司，無法證明系爭四百八十萬元借款係上訴人清償。被上訴人固
自承上訴人所提出帳冊第二十、二十一頁記載﹁股東外借入資金︵第六次︶收入二百
二十萬元﹂、﹁︵第七次︶股東外借入資金收入二百六十萬元﹂等語係其所為，但該
帳冊僅係收入、支出記載之形式文件，且依該記載後附摘要欄載明﹁乙○○經手﹂字
樣，則上訴人是否確實有借得四百八十萬元，仍應視該款是否入帳為準，上訴人迄未
能舉證證明有匯入四百八十萬元借款，難認其有向外借款四百八十萬元。帳冊第二十
頁記載支出四百八十萬元還款利息十萬六千四百元，然斯時僅借得二百二十萬元，何
以要支付四百八十萬元全額利息，上訴人未能陳明，且帳冊第二十三頁記載還款一百
萬元，但八十四年一月至八十七年二月二十八日仍每月掛帳支出四百八十萬元利息十
萬六千四百元，可見該帳冊記載顯有不實。再者，上訴人主張四百八十萬元借款之債
務人應係合夥全體，而系爭合夥尚未清算，為兩造所不爭，上訴人未能證明合夥財產
不足以清償合夥債務，自不得請求被上訴人個人清償債務。綜上所述，上訴人依民法
第二百八十一條第一項、第三百十二條，及第五百四十六條第一項規定，請求被上訴
人給付一百九十二萬元本息，洵非正當，不應准許等詞，為其判斷之基礎。
查當事人於訴訟上所為自認，於辯論主義所行之範圍內，有拘束法院之效力，法院自
應認當事人自認之事實為真，以之為裁判之基礎。本件被上訴人已自認上訴人有向劉
達彥借款一百萬元屬實︵見一審卷第二九頁︶，對於該自認之事實，法院不得為相反
之認定。乃原審竟以上訴人主張其向劉達彥借款之金額，與劉達彥證稱之一百萬元不
符，而認其未向劉達彥借款，自有未合。次查證人葉佐和證稱：﹁有借錢給乙○○﹂
、﹁我借給他︵指乙○○︶四百萬元﹂、﹁我是借給通成公司，乙○○當時是說借的
錢是公司要用的﹂各等語︵見原審卷第四一、四三頁︶，其意似指上訴人為借款人，
借款供通成公司用，原審遽認上訴人非借款人，不無可議。復查上訴人提出劉達彥出
具之證明書，記載上訴人於八十三年十一月二十四日向其借一百五十萬元，於八十四
年二月二十四日全數還清等語；提出葉佐和出具之證明書，記載上訴人於八十三年十
一月二十四日及同年十二月二十一日，向其借款三百三十萬元，已於八十四年三月二
十一日全數還清等語︵見一審卷第二四、二五頁︶，與證人劉達彥證稱：﹁總共只借
一百萬元與乙○○︵即上訴人︶﹂等語，證人葉佐和證稱：﹁借乙○○四百萬元﹂等
語，就借款之金額固有不符，惟均已證明上訴人確有向渠等借款屬實，原審就上開證
人出具之證明書上所載金額何以與渠等所為證言相異，究以何者為真實，並未調查審
認，遽認該證明書係上訴人臨訟製作，不足以證明借款之事實，尚嫌速斷。再查上訴
人提出之帳冊上有被上訴人記載之﹁股東外借入資金︵第六次︶二百二十萬元﹂，﹁
（第七次）股東借入資金二百六十萬元﹂，﹁乙○○經手﹂等語，為原審認定之事實
。果爾，上訴人應已借得該款，被上訴人始為上開入帳之記載。又借款人非不得以他
人簽發之支票清償借款債務，且上開清償證明書記載之內容倘為真實，其上已載明借
款係由上訴人清償。原審就此未詳加審酌，率認上訴人所為有向外借款及借款係由其
清償之主張為不可採，亦有可議。又原審就上開帳冊記載借款僅二百二十萬元時，何
以列載借款四百八十萬元全額利息十萬六千四百元，及於還款一百萬元後，為何仍每
月掛帳支出上開全額利息，並未行使闡明權令上訴人敘明，遽認該帳冊記載不實，尤
非允洽。末查民法第六百八十一條固規定各合夥人於合夥財產不足清償合夥之債務時
，始需對於不足之額連帶負責。惟所謂合夥債務，係指合夥營業所負債務而言，合夥
人因籌措出資資金所負之債務，係合夥人個人之債務，無上開規定之適用。上訴人於
事實審主張兩造與劉世源合夥，因資金不足，兩造與劉世源共同簽立借用證，委託伊
向劉達彥、葉佐和共借四百八十萬元等語︵見一審卷第六頁、原審卷第二一、一三一
頁︶，其意似為兩造與劉世源為籌出資資金，由上訴人出面向劉達彥、葉佐和借款。
果爾，是項借款，應非合夥債務。原審就此未加審究，即認該借款為合夥債務，進而
以上訴人未能證明合夥財產不足以清償合夥債務，而認其不得向被上訴人請求系爭借
款，並嫌疏略。上訴論旨，指摘原判決不當，求予廢棄，非無理由。
據上論結，本件上訴為有理由，依民事訴訟法第四百七十七條第一項、第四百七十八
條第二項，判決如主文。
中      華      民      國    九十二    年      十      月     三十     日
                              最高法院民事第三庭
                                  審判長法官  林  奇  福
                                        法官  陳  國  禎
                                        法官  李  彥  文
                                        法官  陳  重  瑜
                                        法官  吳  麗  女
      右正本證明與原本無異
                                              書  記  官
中      華      民      國    九十二    年     十一     月     十二     日


司法院資訊處製作；財團法人民間司法改革基金會備份。
